臺灣高等法院臺中分院刑事判決　　　　　　　　　九十三年度上訴字第一○七八號
　　上　訴　人
　　即　被　告　乙○
右上訴人，因被告違反森林法案件，不服臺灣臺中地方法院九十三年訴字第六一八號
，中華民國九十三年六月九日第一審判決（起訴案號：臺灣臺中地方法院檢察署九十
二年度偵字第一一八一０號）提起上訴，本院判決如左：
    主  文
原判決撤銷。
乙○依國有林地出租造林契約，有保護森林義務之人，於保安林竊取森林主產物，為
搬運贓物，使用車輛，處有期徒刑壹年陸月，併科罰金參萬陸仟貳佰肆拾捌元，罰金
如易服勞役以參佰元折算壹日。
    事  實
一、乙○意圖為自己不法所有，基於在其承租保安林竊取森林主產物及為搬運贓物而
    使用車輛之犯意，自九十年十一月十九日被發現盜伐前約二、三星期許起，在其
    所承租造林之台中縣太平市○○路○段行政院農業委員會林務局南投林管處埔里
    事業區台中工作站所轄屬保安林之國有林班地第四號林班地，該地屬水源涵養保
    安林，依國有林地出租造林契約，乙○有保護森林義務之人，承租人不得擅自砍
    伐造林木及原有林木，竟盜砍樟木八株（起訴書誤載為四株）、楠木八株、什木
    十一株，共取得原木山價為新台幣（下同）五萬四千三百七十三元之木材，並為
    搬運贓物而使用其所有無牌照鐵牛車，得手後，將樟木成品九塊置放於其所有無
    牌照鐵牛車上，迄九十年十一月十九日上午九時許，巡山員丙○○發現該鐵牛車
    上有盜採之林木，報警處理，乙○知悉丙○○報警後即駕駛另一部廂型車逃逸，
    將其無牌照鐵牛車留置現場，經警追查後始發現上情，並扣得上開無牌照鐵牛車
    一部。
二、案經臺中縣警察局霧峰分局報請臺灣臺中地方法院檢察署檢察官偵查起訴。
    理  由
一、訊據上訴人即被告（下稱被告）乙○，對於右揭事實，先後於本院調查、審理時
    直供不諱在卷。且查：
(一)證人即行政院農業委員會林務局南投林管處埔里事業區台中工作站所轄保安林之
    國有林班地第四號林班地巡山員丙○○，於原審時結稱：「九十年十一月十九日
    我發現有人到案發地點盜採林木，發現鐵牛車上載有盜砍的木頭，跟留在原地之
    樹頭，我馬上打電話到工作站，請求支援，我們工作站，在附近有巡山員約四、
    五人來支援，之後他們到達時，乙○從他的工寮跑出來，鐵牛車是在他工寮前面
    ，乙○看到我們之後，問我們說，這件事會如何處理？我們問乙○是否你盜砍的
    ，乙○說不是，乙○並問我們，會犯什麼法，我們告訴他會移送法辦，當時我們
    已經請求派出所支援，之後，乙○知道我們已請求派出所支援後，乙○就馬上駕
    駛另一部廂型車逃逸，警員到後，叫我們把贓物載回工作站，鐵牛車也請人開到
    派出所，由派出所扣押該車，木頭拿回我們的工作站，木頭有扣押在我們的工作
    站，但尚未拍賣，劉立勤是我們巡山員」、「木材都是新砍的，乙○的工寮坐落
    於假地號五十二號上」、「約有二十七株，我們是點遺留在現場的樹頭，樟木有
    八株、楠木八株、雜木十一株，如移送之森林被害報告書」、「除了砍五十一、
    五十二地號外，尚有其他未承租之國有林地」、「現場附近蓋工寮只有乙○那一
    棟，平時是只有他出入，因為同一通道附近的承租戶已經將承租地廢耕」、「鐵
    牛車之輪子有氣，可以駕駛。九十年十一月十九日我們有先把鐵牛車放氣，避免
    別人偷開走，第二天再把輪子打氣，再開回派出所」、「不可以隨便砍伐。砍伐
    是要申請才可以砍伐的，是規定在契約書上第十點第五項要點裡面」、「鐵牛車
    是於乙○的工寮前面發現的，當時是連同贓物發現，事後我們請人把鐵牛車開到
    派出所扣押」、「在工寮前的轉角入口處發現，如同盜伐位置圖，車子跟工寮要
    經過一個轉角，約有十幾公尺，高底有落差，工寮在上面，鐵牛車在下面」等語
    ，證人丙○○並當庭指認在庭之乙○後證稱：「確定十九日當天被告當時是在現
    場，因被告身上有刺青，理平頭」、「當時乙○從工寮出來時，劉先生有確定是
    乙○，對話內容如同剛剛所言」、「我有表明身分。當時乙○問我是誰，我說是
    林務局的人，然後我問乙○是否你盜伐林木等語」、「按照管理辦法，他要申請
    ，我們會去調查樹木有多大，有多少價值，核發許可證後才可以砍伐，上面種植
    的樹種，是有按照規定種植的，如自行種植也要申請許可，才可砍伐。一般的承
    租地都是自行種植，另有獎勵造林部分，是向我們林務局申請的」、「立木材積
    是二二．六四，利用材積是二○．三八，按照是木材的利用率換算的。利用材積
    是實際可用的材積（扣除樹葉、無用樹枝）」、「是的，被盜伐的樹木山價（贓
    款金額）總數為五四、三七三元，此部分已包含遺留現場的木材價值四八、一六
    三元在內」、「是的。含經營成本之價值就是六八、一二七元及五一、七○○元
    ，這些都是市價，還沒有扣掉生產成本費價值，但我們計算贓款數額都要扣除這
    些成本價值」等語（參見原審卷七一至七九頁），可見該查獲情節，應極明確。
(二)證人黃派正於原審亦先後到庭結稱：「我們見過一次面，當時乙○要談買鐵牛車
    的事，我知道有一個人要賣，賣主叫王秋連，後來我有介紹他們買賣，由他們二
    人去談，後來以二萬元成交，我聽王秋連說乙○只給一萬五千元，另五千元沒有
    給。介紹時間我已經忘記，交車的時間我並不知道，介紹和交車時間約有五天左
    右」等語，經原審提示九十二年度他字第一六一二號卷第二十頁及九二年度偵字
    第一一八一○號第五十三頁照片之鐵牛車照片，證人黃派正證稱：「就是這一台
    」、「當初買鐵牛車的人是乙○買的」等語及「該車並沒有遺失過。賣給乙○之
    後，我並不知道該車是否有遺失。那時我人在家時，乙○打電話到我家告訴我，
    他的鐵牛車於山上車輪沒有氣，叫我去牽回來。我打電話給車主，車主說我已不
    開那台車，牽回來沒有用」等語，就鐵牛車遺失事件，原審審理時審判長訊問證
    人黃派正：「乙○說你有到他家中找他，說他車子遺失，叫你去報警，也請你轉
    告車主，請車主去報案，然後你跟乙○說，你沒有報警，之後乙○跟你一起去車
    主的家，要求車主報案，是否有這回事？」，證人黃派正證稱：「沒有這件事，
    我也不知道他家住哪裡」等語（參見原審卷八一至八二頁，一二五至一二六頁）
    ，足見被告於原審時所辯：有請證人黃派正報警一事，核與事實未符，難以採信
    。而被告於原審時另聲請傳訊證人陳東魁，證明其有看到別人在盜砍林木乙節，
    證人即被告之叔叔陳東魁亦到庭結稱：「我沒有聽過該車有遺失，該台乙○用沒
    有多久，後來使用的情形我不知道」云云，經原審判長提示九十二年度偵字第一
    一八一○號偵查卷四十八頁到五十三頁之照片，訊問證人：「之前你住於該處時
    ，是否有發現林木被砍伐？（提示四十八頁到五十三頁之照片）」，證人陳東魁
    證稱：「我沒有看到有人在該處盜伐林木，但我有看到有人在盜伐一些小樹木，
    高度僅有一樓高，有的有像相片那麼大，我只看到到盜伐之木頭放在該處，有載
    運之小貨車在該處，該小貨車約二噸多，我並不知道是何人砍的，我看到的時間
    離現在約有二年多了，盜伐的地點，是在路邊（土地公廟附近），我有看到車子
    在該處。是何人盜伐的我不知道」、「被盜伐的是山黃麻，約有二樓高，其餘的
    比較小顆的是樟木，還有楠木，楠木不是很大顆，約有十多公分。我看到時是整
    顆倒下來，尚未鋸斷」云云，經原審再提示本件盜伐後，遺留現場之照片十二張
    ，命證人指認，其所見盜伐之樹木，是否為照片上之樹木？經仔細指認後，證人
    證稱：「只有山黃麻一顆比較大，其他的和照片上被盜伐的木材不太一樣」、「
    看到的時間約九十一年的八、九月間，我看到有人盜伐」、「我沒有看到人，只
    看到車子、木材，木材被盜伐是新的盜伐痕跡」、「我沒有看到鐵牛車在現場，
    我看到時，是另一部小貨車」云云（參見原審卷一二三至一二五頁）。是依證人
    陳東魁上開所證，縱使其曾看見有人盜伐樹木，但時間係約九十一年的八、九月
    間，而被告盜伐時間為九十年的十、十一月間，二者時間已不相符，且證人陳東
    魁看見之盜伐樹木，均較小，被盜伐之樹木仍整枝完整躺於地上，尚未截斷成塊
    ，而被告所盜伐之樹木，已截斷成塊狀，明顯未合。另證人陳東魁當場所見係：
    另有一部小貨車，並非被告之鐵牛車，更有未符，由證人上開所述，縱使證人所
    述為真，二次之時間、地點、人物、用具、盜伐樹木對象均不相符，自不足為被
    告有利之認定，從而，依上開各證人所證，益見被告於本院自白其有於上開時地
    確有違反森林法犯行之情事為真，洵堪採取。
(三)又被告固為台中縣太平市○○路○段行政院農業委員會林務局南投林管處埔里事
    業區台中工作站所轄屬保安林之國有林班地第四號林班地之承租人，此有國有林
    地出租造林契約書一份附卷可證，然因該地屬水源涵養保安林，依國有林地出租
    造林契約，乙○有保護森林義務之人，承租人自不得擅自砍伐造林木及原有林木
    ，是依照管理辦法，被告如要砍伐樹木應經申請，經調查樹木有多大，有多少價
    值，核發許可證後才可砍伐，地上種植之樹種，係按規定種植，如自行種植也應
    申請許可，才可砍伐，從而，被告不循此途，竟擅自砍伐，自應構成該罪，應無
    疑義。再者，被告於原審另辯稱：其鐵牛車曾失竊乙節，然查，被告乙○亦曾因
    此事，於九十二年七月十八日，向台灣南投地方法院檢察署提起告訴，經該署依
    法移轉台灣台中地方法院檢察署檢察官偵查後，以不能證明被告劉立勤犯罪為由
    ，以該署九十二年度偵字第二一九○四號為不起訴處分，有原審調閱該卷後影印
    附卷可參，是被告此部分所辯，亦不足採。況車主王秋連於警訊時已證稱有出售
    鐵牛車之情事在卷，證人黃派正亦於原審時證稱未受被告之託，找車主報案云云
    ，被告於本院且是認有上開竊盜木材犯行，則其於本院具狀請求傳喚王秋連云云
    ，核非必要，附此敘明。此外，並有卷附之林務局森林被害報告書、盜伐樹頭現
    場相片十二張、國有森林用地出租造林契約書、國有林事業區租造林管理要點、
    南投林區管理處國有產物價金查定書、埔里事業區第四林班盜伐位置圖、國有林
    木調查表、行政院農業委員會林務局南投林區管理處九十三年四月八日函、林木
    被害調查表等附卷可參，是被告於原審時空言否認犯罪，辯稱：該鐵牛車係失竊
    ，被他人把鐵牛車開到該處，伊叔叔有看見盜伐之人，也知道鐵牛車失竊事云云
    ，核係卸責之詞，均難採信。從而，本件事證明確，被告上開犯行，洵堪認定，
    應依法論科。
二、按森林法第十五條第三項規定：「國有林產物之種類、處分方式與條件、林產物
    採取、搬運、轉讓、繳費及其他應遵行事項之處分規則，由中央主管機關定之」
    ，行政院農業委員會因之據以訂定發布「國有林林產物處分規則」，其第三條第
    一款明定：「主產物：指生立、枯損、倒伏之竹木及殘留之根株、殘材」，是核
    被告乙○所竊取者，當屬所謂之「森林主產物」無疑。又被告於其所承租造林之
    台中縣太平市○○路○段行政院農業委員會林務局南投林管處埔里事業區台中工
    作站所轄屬保安林之國有林班地第四號林班地，該地屬水源涵養保安林，依國有
    林地出租造林契約，乙○有保護森林義務之人，承租人不得擅自砍伐造林木及原
    有林木，被告於保安林內，竊取屬森林主產物之樟木八株、楠木八株、什木十一
    株，並為搬運贓物而使用車輛，核其所為，係犯森林法第五十二條第一項第一款
    第二款第六款之依國有林地出租造林契約，有保護森林義務之人，於保安林竊取
    森林主產物，為搬運贓物使用車輛罪。公訴人認係犯森林法第五十二條第一項第
    二款之罪，經原審及本院調查後認被告除犯有森林法第五十二條第一項第二款之
    罪外，尚犯有森林法第五十二條第一項第一款及第六款之罪，本院自應一併審理
    ，併此敘明。次查，被告前犯竊盜罪，經臺灣南投地方法院以八十八年易字第五
    七八號判處有期徒刑四月確定，於八十九年十一月八日執行完畢，固有臺灣高等
    法院被告全國前案紀錄表一份在卷可查，惟依被告前科表所載，被告另於八十九
    年間因偽造文書案件，經本院（重股）撤銷改判為有期徒刑五月，嗣經最高法院
    上訴駁回而確定，此與前開竊盜罪，及另案之妨害公務罪，經本院定執行刑為有
    期徒刑十月等情，有本院九十二年聲字第五七八號裁定在卷可稽，則被告前案有
    期徒刑四月，雖於八十九年十一月八日執行完畢，依法不能視為全部已執行完畢
    （參照最高法院八十六年台上字第六七七七號、八十八年台上字第二三七○號判
    決意旨）。又被告前於八十四年間因賭博罪，被判處有期徒刑四月確定，於八十
    四年十月二十一日易科罰金執行完畢，距本案已逾五年，亦有前科表可憑，可見
    被告於本案之犯行，尚非累犯，甚為明確。另按，森林法第五十二條竊取森林主
    副產物，其法定刑併科贓額二倍以上五倍以下罰金之計算，係以主副產物山價為
    準，並不以交易價格之市價為準，且上開併科罰金，係指中央銀行發行之通用國
    幣而言，法院不應諭知併科新台幣（參照最高法院三十九年台上字第二０號、四
    十七年台上字第一０九五號判例，八十一年台上字第一七五八號、八十二年台上
    字第三八四五號判決意旨），附此敘明。
三、原審經審理結果，認被告罪證明確，予以論科，固非無見。但依上所述，被告於
    本案尚非構成累犯，原判決誤認係累犯，顯有違誤。又原判決理由內論述『另查
    ，犯森林法第五十二條第一項之加重竊取森林主產物罪，應併科贓額二倍以上五
    倍以下之罰金，此參照該法條之規定自明。本件被告所竊取之樹木，總價為五萬
    四千三百七十三元，業如前述，爰審酌本件被告犯罪之情節，併科其贓額二倍之
    罰金，即十萬八千七百四十六元，並諭知罰金如易服勞役之折算標準（最高法院
    三十九年台上字第二十號判例意旨雖認：森林法第五十條第一項所規定之併科罰
    金，係指中央銀行發行之通用國幣而言，臺灣省雖屬使用台幣之區域，但法院判
    決併科罰金，不應諭知併科台幣，至於被告繳納之罰金如何以台幣折合國幣，則
    屬於檢察官執行之問題。惟核該判例意旨，係作成於森林法八十七年五月二十七
    日公布之修正條文施行前，森林法於八十七年五月二十七日修正公布後，關於併
    科罰金之規定，已全面改以「新台幣」為貨幣單位，此參現行森林法第五十一條
    第第二項以下之規定自明，是本院認並無於本案中，採酌上開判例，而割裂適用
    現行森林法所定罰金貨幣單位之必要，均併此敘明）』。依上所述，亦有可議。
    被告提起上訴，雖坦認犯罪，並請求輕判云云，然本院認被告前科甚多，本件犯
    罪所生危害非輕，難認被告之上訴為有理由，惟原判決既有上開可議，即屬無可
    維持，應由本院撤銷改判。爰審酌被告前已有多次犯罪前科，竟不思記取教訓及
    以正當途徑獲取金錢，致仍有本件違反森林法之犯行，其犯罪後猶圖飾卸責任，
    本無悔意，嗣至本院始坦承，然所竊取木材之價值非鉅，及被告犯罪手段、竊取
    森林主產物所生危害等一切情狀，量處被告有期徒刑一年六月，併科贓額新台幣
    五萬四千三百七十三元（折合為銀元一萬八千一百二十四元，未滿一元者，四捨
    五入）之二倍即為銀元三萬六千二百四十八元，並就罰金部分，諭知易服勞役之
    折算標準，以示懲儆。又本件供載運贓物之鐵牛車，雖係被告向案外人王秋連所
    購得之物，惟因該鐵牛車係在竊取森林主產物以後，作為搬運贓物之用，自非與
    犯竊取森林主產物罪有直接關係，故該鐵牛車即無從宣告沒收（參照司法院七二
    廳刑一字第三四三號法律問體研究彙編），附此敘明。
據上論斷，應依刑事訴訟法第三百六十九條第一項前段、第三百六十四條、第二百九
十九條第一項前段，森林法第五十二條第一項第一款第二款第六款，刑法第十一條前
段、第四十二條第二項，罰金罰鍰提高標準條例第二條，判決如主文。
本案經檢察官甲○○到庭執行職務
中      華      民      國    九十三    年      八      月    二十四    日
                                   臺灣高等法院臺中分院刑事第二庭
                                         審判長法  官  羅  禮  政
                                               法　官  姚  勳  昌
                                               法　官　蔡　聰　明
右正本證明與原本無異。
如不服本判決應於收受送達後十日內向本院提出上訴書狀，其未敘述上訴之理由者並
得於提起上訴後十日內向本院補提理由書（均須按他造當事人之人數附繕本）。
                                               書記官  郭　振　祥
中     華     民     國     九十三     年      八      月    二十四     日
森林法第五十二條第一項：
竊取森林主、副產物而有左列情形之一者，處六月以上五年以下有期徒刑，併科贓額
二倍以上五倍以下罰金：
一、於保安林犯之者。
二、依機關之委託或其他契約，有保護森林義務之人犯之者。
三、於行使林產採取權時犯之者。
四、結夥二人以上或僱使他人犯之者。
五、以贓物為原料，製造木炭、松節油、其他物品或培植菇類者。
六、為搬運贓物，使用牲口、船舶、車輛，或有搬運造材之設備者。
七、掘採、毀壞、燒燬或隱蔽根株，以圖罪跡之湮滅者。
八、以贓物燃料，使用於礦物之採取，精製石灰、磚瓦或其他物品之製造者。
                                                              　　　　　Ｆ
